---
title: "Tarea de Programación III y IV"
author: "José Jorge Martínez de la Cruz"
date: "`r Sys.Date()`"
output: github_document
---
```{r setup, include=FALSE}
knitr::opts_chunk$set(echo = TRUE, warning = FALSE, message = FALSE)
# librerías
library(ggplot2)
```

# Movimiento Browniano 

Se simula una caminata aleatoria simple y se construye también una versión reescalada. La idea es observar que, cuando el número de pasos aumenta, la caminata aleatoria reescalada se parece cada vez más a una trayectoria de movimiento Browniano estándar.

Sea $(\xi_i)_{i \geq 1}$ una sucesión de variables aleatorias independientes e idénticamente distribuidas tales que

$$
\mathbb{P}(\xi_i = 1) = \mathbb{P}(\xi_i = -1) = \frac{1}{2}.
$$

Definimos la caminata aleatoria simple por

$$
S_k = \sum_{i=1}^k \xi_i, \qquad S_0 = 0.
$$

Para cada $n \in \mathbb{N}$, definimos el proceso reescalado e interpolado linealmente por

$$
B_t^{(n)} = \frac{1}{\sqrt{n}}S_{\lfloor nt \rfloor} + \frac{nt - \lfloor nt \rfloor}{\sqrt{n}}\xi_{\lfloor nt \rfloor + 1}, \qquad t \in [0,1].
$$

La normalización por $\sqrt{n}$ es natural porque la varianza de $S_n$ es igual a $n$. Por lo tanto, al dividir entre $\sqrt{n}$, el valor final queda en una escala comparable con una variable normal estándar.

## Simulación de una caminata aleatoria simple

Primero escribimos una función para simular una caminata aleatoria simple de longitud $n$. La función genera los incrementos $\xi_i \in \{-1,1\}$ y después calcula las sumas acumuladas.

```{r}
# función para simular una caminata aleatoria simple
simular_caminata <- function(n) {
  xi <- sample(c(-1, 1), size = n, replace = TRUE, prob = c(0.5, 0.5))
  S <- c(0, cumsum(xi))
  datos <- data.frame(k = 0:n, S_k = S)
  return(datos)
}
```

Ahora simulamos caminatas para distintos valores de $n$.

```{r}
set.seed(236)
valores_n <- c(100, 500, 1000, 5000)

lista_caminatas <- list()

for (n in valores_n) {
  datos_n <- simular_caminata(n)
  datos_n$n <- n
  lista_caminatas[[as.character(n)]] <- datos_n
}

datos_caminatas <- do.call(rbind, lista_caminatas)
datos_caminatas$n <- factor(datos_caminatas$n)
```

```{r}
ggplot(datos_caminatas, aes(x = k, y = S_k)) +
  geom_line(color = "darkblue", linewidth = 0.5) +
  facet_wrap(~ n, scales = "free_x") +
  theme_minimal() +
  labs(title = "Caminatas aleatorias simples para distintos valores de n",
       x = "Paso k",
       y = expression(S[k]))
```

En las gráficas anteriores se observan trayectorias discretas. Conforme $n$ aumenta, hay más pasos y la trayectoria se vuelve más irregular, aunque todavía está escrita en la escala original de la caminata aleatoria.

## Construcción del proceso reescalado 

Ahora implementamos la construcción de $B_t^{(n)}$. Para graficar la interpolación lineal, tomaremos una malla de tiempos en $[0,1]$ y evaluaremos ahí la fórmula anterior.

```{r}
# función para simular el proceso reescalado e interpolado B_t^(n)
simular_browniano_aprox <- function(n, malla_t = seq(0, 1, length.out = 1000)) {
  xi <- sample(c(-1, 1), size = n, replace = TRUE, prob = c(0.5, 0.5))
  S <- c(0, cumsum(xi))
  
  valores_B <- numeric(length(malla_t))
  
  for (j in seq_along(malla_t)) {
    t <- malla_t[j]
    nt <- n * t
    parte_entera <- floor(nt)
    parte_decimal <- nt - parte_entera
    
    # si t = 1, entonces parte_entera = n y ya no existe xi_{n+1}
    if (parte_entera == n) {
      valores_B[j] <- S[n + 1] / sqrt(n)
    } else {
      valores_B[j] <- S[parte_entera + 1] / sqrt(n) + 
        parte_decimal * xi[parte_entera + 1] / sqrt(n)
    }
  }
  
  datos <- data.frame(t = malla_t, B_t = valores_B, n = n)
  return(datos)
}
```

Simulamos una trayectoria de $B_t^{(n)}$ para cada valor de $n$.

```{r}
set.seed(236)
lista_brownianos <- list()

for (n in valores_n) {
  datos_n <- simular_browniano_aprox(n)
  lista_brownianos[[as.character(n)]] <- datos_n
}

datos_brownianos <- do.call(rbind, lista_brownianos)
datos_brownianos$n <- factor(datos_brownianos$n)
```

```{r}
ggplot(datos_brownianos, aes(x = t, y = B_t)) +
  geom_line(color = "orange", linewidth = 0.6) +
  facet_wrap(~ n) +
  theme_minimal() +
  labs(title = expression("Procesos reescalados e interpolados " * B[t]^{(n)}),
       x = "Tiempo t",
       y = expression(B[t]^{(n)}))
```

Después del reescalamiento, todas las trayectorias viven en el intervalo de tiempo $[0,1]$. Lo importante ya no es el número absoluto de pasos, sino la forma de la trayectoria en esta escala continua. Visualmente, cuando $n$ aumenta, las trayectorias se ven cada vez menos como una caminata por saltos grandes y más como una trayectoria continua e irregular.

## Trayectorias para distintos valores de n

Para comparar mejor el comportamiento, simulamos varias trayectorias independientes para cada valor de $n$.

```{r}
set.seed(236)
num_trayectorias <- 8
lista_varias <- list()
contador <- 1

for (n in valores_n) {
  for (i in 1:num_trayectorias) {
    datos_aux <- simular_browniano_aprox(n)
    datos_aux$trayectoria <- i
    lista_varias[[contador]] <- datos_aux
    contador <- contador + 1
  }
}

datos_varias <- do.call(rbind, lista_varias)
datos_varias$n <- factor(datos_varias$n)
datos_varias$trayectoria <- factor(datos_varias$trayectoria)
```

```{r}
ggplot(datos_varias, aes(x = t, y = B_t, group = trayectoria)) +
  geom_line(alpha = 0.55, linewidth = 0.5) +
  facet_wrap(~ n) +
  theme_minimal() +
  labs(title = expression("Varias trayectorias independientes de " * B[t]^{(n)}),
       x = "Tiempo t",
       y = expression(B[t]^{(n)}))
```

Estas trayectorias muestran la variabilidad del proceso. Aunque cada trayectoria individual es distinta, todas oscilan alrededor de cero y tienen una escala semejante. Esto coincide con la idea de que el proceso límite debe tener incrementos centrados y varianza proporcional al tiempo.

## Distribución de $B_1^{(n)}$

Ahora fijamos $n = 5000$ y simulamos $M = 1000$ trayectorias independientes. Para cada trayectoria registramos solamente el valor final $B_1^{(n)}$.

Como

$$
B_1^{(n)} = \frac{S_n}{\sqrt{n}},
$$

esperamos que, para $n$ grande, esta variable tenga una distribución cercana a $N(0,1)$ por el Teorema Central del Límite.

```{r}
set.seed(236)
n_grande <- 5000
M <- 1000
valores_finales <- numeric(M)

for (m in 1:M) {
  xi <- sample(c(-1, 1), size = n_grande, replace = TRUE, prob = c(0.5, 0.5))
  S_n <- sum(xi)
  valores_finales[m] <- S_n / sqrt(n_grande)
}

datos_finales <- data.frame(B_1 = valores_finales)
```

```{r}
ggplot(datos_finales, aes(x = B_1)) +
  geom_histogram(aes(y = after_stat(density)), bins = 35, fill = "gray80", color = "white") +
  stat_function(fun = dnorm, args = list(mean = 0, sd = 1), linewidth = 1) +
  theme_minimal() +
  labs(title = expression("Histograma de " * B[1]^{(n)} * " con n = 5000"),
       subtitle = "Comparación con la densidad de una normal estándar",
       x = expression(B[1]^{(n)}),
       y = "Densidad")
```

El histograma se ajusta de manera bastante cercana a la densidad de una normal estándar. Esto es consistente con la aproximación de la caminata aleatoria reescalada al movimiento Browniano. En particular, el valor final $B_1^{(n)}$ se comporta aproximadamente como una variable $N(0,1)$.

# Aplicaciones de SDE: métodos MCMC basados en dinámica de Langevin


La ecuación diferencial estocástica de Langevin considerada es

$$
dX_t = \nabla \log p^\star(X_t)dt + \sqrt{2}\,dB_t.
$$

La idea es construir un proceso cuya distribución estacionaria sea la distribución objetivo $p^\star$. Para simularlo usaremos una discretización de Euler-Maruyama.

## Distribución objetivo normal univariada

Consideramos como distribución objetivo una normal univariada

$$
p^\star(x) = N(\mu, \sigma^2).
$$

Su densidad está dada por

$$
p^\star(x) = \frac{1}{\sqrt{2\pi\sigma^2}}\exp\left(-\frac{(x-\mu)^2}{2\sigma^2}\right).
$$

Por lo tanto,

$$
\log p^\star(x) = -\frac{1}{2}\log(2\pi\sigma^2) - \frac{(x-\mu)^2}{2\sigma^2}.
$$

Derivando con respecto a $x$, obtenemos

$$
\nabla \log p^\star(x) = -\frac{x-\mu}{\sigma^2}.
$$

Es decir, el gradiente apunta hacia la media $\mu$. Si $x$ está muy por encima de $\mu$, el gradiente es negativo; si $x$ está por debajo de $\mu$, el gradiente es positivo.

## Recursión del algoritmo ULA

La discretización ULA está dada por

$$
X_n = X_{n-1} + \gamma \nabla \log p^\star(X_{n-1}) + \sqrt{2\gamma}Z_n,
$$

donde $Z_n \sim N(0,1)$. Para la normal univariada, sustituyendo el gradiente anterior, tenemos

$$
X_n = X_{n-1} - \gamma \frac{X_{n-1}-\mu}{\sigma^2} + \sqrt{2\gamma}Z_n.
$$

También podemos escribirlo como

$$
X_n = \left(1 - \frac{\gamma}{\sigma^2}\right)X_{n-1} + \frac{\gamma\mu}{\sigma^2} + \sqrt{2\gamma}Z_n.
$$

Esta expresión muestra que ULA se comporta como un proceso autorregresivo de orden uno. Sin embargo, para $\gamma$ fijo, su distribución estacionaria no coincide exactamente con $N(\mu,\sigma^2)$; solamente se aproxima a ella cuando $\gamma$ es pequeño.

## Algoritmo MALA para la normal univariada

MALA usa la misma propuesta de Langevin que ULA, pero agrega un paso de aceptación o rechazo de tipo Metropolis--Hastings.

Si el estado actual es $X_{n-1}=x$, proponemos

$$
Y_n = x + \gamma \nabla \log p^\star(x) + \sqrt{2\gamma}Z_n.
$$

En el caso normal, esto se convierte en

$$
Y_n = x - \gamma \frac{x-\mu}{\sigma^2} + \sqrt{2\gamma}Z_n.
$$

La densidad de propuesta es

$$
q_\gamma(y \mid x) = N\left(y; x - \gamma\frac{x-\mu}{\sigma^2}, 2\gamma\right).
$$

La probabilidad de aceptación es

$$
\alpha(x,y) = \min\left\{1, \frac{p^\star(y)q_\gamma(x \mid y)}{p^\star(x)q_\gamma(y \mid x)}\right\}.
$$

Si la propuesta se acepta, definimos $X_n=Y_n$. Si se rechaza, dejamos $X_n=X_{n-1}$.

## Elección de parámetros

Tomaremos una distribución objetivo concreta:

$$
p^\star(x) = N(2, 1).
$$

Es decir,

$$
\mu = 2, \qquad \sigma^2 = 1.
$$

Esta elección permite comparar fácilmente los histogramas con la densidad verdadera.

```{r}
mu <- 2
sigma2 <- 1
sigma <- sqrt(sigma2)
```

## Programación del algoritmo ULA

```{r}
# gradiente del logaritmo de la densidad objetivo normal
grad_log_normal <- function(x, mu, sigma2) {
  return(-(x - mu) / sigma2)
}

# algoritmo ULA
simular_ula <- function(N, gamma, x0, mu, sigma2) {
  cadena <- numeric(N)
  cadena[1] <- x0
  
  for (n in 2:N) {
    cadena[n] <- cadena[n - 1] + 
      gamma * grad_log_normal(cadena[n - 1], mu, sigma2) + 
      sqrt(2 * gamma) * rnorm(1)
  }
  
  return(cadena)
}
```

## Programación del algoritmo MALA

```{r}
# logaritmo de la densidad objetivo
log_p_normal <- function(x, mu, sigma) {
  return(dnorm(x, mean = mu, sd = sigma, log = TRUE))
}

# logaritmo de la densidad de propuesta q(y | x)
log_q_mala <- function(y, x, gamma, mu, sigma2) {
  media_prop <- x + gamma * grad_log_normal(x, mu, sigma2)
  return(dnorm(y, mean = media_prop, sd = sqrt(2 * gamma), log = TRUE))
}

# algoritmo MALA
simular_mala <- function(N, gamma, x0, mu, sigma2) {
  sigma <- sqrt(sigma2)
  cadena <- numeric(N)
  aceptados <- 0
  cadena[1] <- x0
  
  for (n in 2:N) {
    x_actual <- cadena[n - 1]
    media_prop <- x_actual + gamma * grad_log_normal(x_actual, mu, sigma2)
    y <- rnorm(1, mean = media_prop, sd = sqrt(2 * gamma))
    
    log_alpha <- log_p_normal(y, mu, sigma) + log_q_mala(x_actual, y, gamma, mu, sigma2) -
      log_p_normal(x_actual, mu, sigma) - log_q_mala(y, x_actual, gamma, mu, sigma2)
    
    # usamos log(runif(1)) para evitar problemas numéricos
    if (log(runif(1)) < min(0, log_alpha)) {
      cadena[n] <- y
      aceptados <- aceptados + 1
    } else {
      cadena[n] <- x_actual
    }
  }
  
  return(list(cadena = cadena, tasa_aceptacion = aceptados / (N - 1)))
}
```

## Simulación de ULA y MALA

Usaremos una cadena de longitud $N=20000$ y descartaremos las primeras $2000$ iteraciones como periodo de calentamiento o *burn-in*.

```{r}
set.seed(236)
N <- 20000
burn_in <- 2000
x0 <- 10

gamma_mala <- 0.5
cadena_ula <- simular_ula(N = N, gamma = gamma_mala, x0 = x0, mu = mu, sigma2 = sigma2)
resultado_mala <- simular_mala(N = N, gamma = gamma_mala, x0 = x0, mu = mu, sigma2 = sigma2)
cadena_mala <- resultado_mala$cadena

muestra_ula <- cadena_ula[(burn_in + 1):N]
muestra_mala <- cadena_mala[(burn_in + 1):N]

datos_comparacion <- data.frame(
  valor = c(muestra_ula, muestra_mala),
  algoritmo = rep(c("ULA", "MALA"), each = length(muestra_ula))
)

resultado_mala$tasa_aceptacion
```

```{r}
ggplot(datos_comparacion, aes(x = valor)) +
  geom_histogram(aes(y = after_stat(density)), bins = 40, fill = "gray80", color = "white") +
  stat_function(fun = dnorm, args = list(mean = mu, sd = sigma), linewidth = 1) +
  facet_wrap(~ algoritmo) +
  theme_minimal() +
  labs(title = expression("Comparación de ULA y MALA contra la densidad verdadera " * N(2,1)),
       x = "Valor simulado",
       y = "Densidad")
```

Para este valor de $\gamma$, MALA corrige el sesgo de la discretización mediante el paso de aceptación y rechazo. ULA, en cambio, usa directamente la discretización y puede presentar una distribución con mayor dispersión que la normal objetivo.

## Efecto del tamaño de paso en ULA

Ahora probamos varios valores de $\gamma$ para el algoritmo ULA:

$$
\gamma \in \{1, 0.5, 0.1, 0.05, 0.01\}.
$$

```{r}
set.seed(236)
gammas <- c(1, 0.5, 0.1, 0.05, 0.01)
lista_ula <- list()

for (gamma in gammas) {
  cadena_aux <- simular_ula(N = N, gamma = gamma, x0 = x0, mu = mu, sigma2 = sigma2)
  muestra_aux <- cadena_aux[(burn_in + 1):N]
  lista_ula[[as.character(gamma)]] <- data.frame(
    valor = muestra_aux,
    gamma = paste0("gamma = ", gamma)
  )
}

datos_ula_gammas <- do.call(rbind, lista_ula)
datos_ula_gammas$gamma <- factor(datos_ula_gammas$gamma,
                                  levels = paste0("gamma = ", gammas))
```

```{r}
ggplot(datos_ula_gammas, aes(x = valor)) +
  geom_histogram(aes(y = after_stat(density)), bins = 40, fill = "gray80", color = "white") +
  stat_function(fun = dnorm, args = list(mean = mu, sd = sigma), linewidth = 1) +
  facet_wrap(~ gamma) +
  theme_minimal() +
  labs(title = "Efecto del tamaño de paso gamma en ULA",
       subtitle = expression("Comparación con la densidad verdadera " * N(2,1)),
       x = "Valor simulado",
       y = "Densidad")
```

Para $\gamma=1$, la cadena ULA se mueve con mucho ruido y la distribución resultante es claramente más dispersa que la distribución objetivo. Cuando $\gamma$ disminuye, el histograma se acerca más a la densidad verdadera $N(2,1)$. Esto ilustra que ULA introduce un sesgo de discretización que depende del tamaño de paso.

## Comparación de medias y varianzas empíricas

Para resumir numéricamente los resultados, calculamos la media y la varianza empírica de las muestras generadas por ULA para cada valor de $\gamma$.

```{r}
resumen_ula <- data.frame(
  gamma = gammas,
  media_empirica = numeric(length(gammas)),
  varianza_empirica = numeric(length(gammas))
)

for (i in seq_along(gammas)) {
  muestra_i <- datos_ula_gammas$valor[datos_ula_gammas$gamma == paste0("gamma = ", gammas[i])]
  resumen_ula$media_empirica[i] <- mean(muestra_i)
  resumen_ula$varianza_empirica[i] <- var(muestra_i)
}

resumen_ula
```

La media empírica permanece cerca de $\mu=2$, pero la varianza empírica se acerca a $\sigma^2=1$ conforme $\gamma$ se hace más pequeño. Este comportamiento coincide con la teoría: ULA no tiene exactamente la distribución objetivo como distribución estacionaria, pero el error de discretización disminuye cuando el tamaño de paso tiende a cero.

------------------------------------------------------------------------

## Referencias

- Rincón, L. (2012). *Introducción a los procesos estocásticos*. Ciudad de México: Facultad de Ciencias, UNAM.

- Richard Durrett and R Durrett. *Essentials of stochastic processes*, volume 1. Springer, 1999.

- Robert, C. P., & Casella, G. (2004). *Monte Carlo Statistical Methods*. Springer.
